【裁判字號】    98,台上,1388
【裁判日期】    980806
【裁判案由】    分配表異議之訴
【裁判全文】
最高法院民事判決            九十八年度台上字第一三八八號
上  訴  人  甲○○○
訴訟代理人  林 殷 世律師
被 上訴 人  乙○○○
                      之15號
            丙 ○ ○
                      號
上列當事人間因分配表異議之訴事件，上訴人對於中華民國九十
八年四月一日台灣高等法院台中分院第二審判決（九十七年度上
字第二七四號），提起上訴，本院判決如下：
    主  文
原判決廢棄，發回台灣高等法院台中分院。
    理  由
本件被上訴人主張：被上訴人丙○○前因向上訴人之夫蔣金欉借
款新台幣（下同）一百萬元，因屆期無法清償，乃於民國八十八
年六月八日彙算本息後開立面額四百萬元本票交付予蔣金欉。嗣
丙○○於八十九年六月三十日以二紙面額各五十萬元之支票清償
一百萬元，所欠債務，尚餘三百萬元。丙○○即提供其與被上訴
人乙○○○所共有之台中縣神岡鄉○○段二九○之一號土地與乙
○○○所有之同段二八八之二地號土地，設定第四順位權利價值
三百萬元之抵押權予上訴人作為擔保。惟蔣金欉恐上述所設定之
抵押權登記（下稱系爭抵押權），未能優先受償，要求丙○○再
提供其他不動產供為擔保，丙○○又開立面額三百一十萬元之本
票予蔣金欉之子蔣嘉豐，並另提供同上段二八二地號及二八二之
三地號土地，設定權利價值三百七十二萬元之抵押權予蔣嘉豐作
為擔保。後蔣金欉以蔣嘉豐之名義，聲請台灣台中地方法院（下
稱台中地院）以九十五年度執八字第六四六三號為強制執行，蔣
嘉豐因而獲分配三百五十七萬零三百五十一元，則丙○○對蔣金
欉所負借款本金及其所衍生之歷年利息債務，業已全數清償完畢
。詎台中地院九十六年度執八字第三○九○六號（併案案號九十
六年度執八字第五三五五九號）強制執行事件製作之金額計算書
分配表（下稱系爭分配表），竟仍予列載上訴人該三百萬元債權
本息及違約金，上訴人所據以參與分配之債權自不存在，應予更
正等情，爰依強制執行法第四十一條第一項規定提起分配表異議
之訴，求為確認系爭分配表上訴人所據以參與分配之債權不存在
；系爭分配表其中表一次序二代扣上訴人執行費二千七百五十元
。表一次序六上訴人列入分配之三百萬元債權原本、利息及違約
金。表二次序五上訴人列入分配之六百七十一萬二千三百四十元
債權原本，及所受分配之五百七十五萬二千五百五十四元，均應
剔除，不得列入分配之判決。
上訴人則以：丙○○向蔣嘉豐借款三百一十萬元，經蔣嘉豐聲請
強制執行，並未全部獲償。又被上訴人於八十八年五月七日至同
年六月八日間，向伊要求提供短期資金以供週轉，伊乃先後交付
丙○○共三百九十七萬元，該借款於八十八年六月八日會算本息
為三百九十九萬三千七百二十五元，丙○○乃開立面額四百萬元
之本票，此部分尚未清償，被上訴人提起本件分配表異議之訴顯
無理由。另丙○○於八十三年六月二十八日向蔣金欉借款五十八
萬元，加計先前所另借貸之二十萬元，合計以八十萬元計算，連
同利息本利逾一百萬元，惟丙○○僅清償一百萬元，該筆借款與
丙○○對蔣嘉豐所負之三百一十萬元及對伊所負之四百萬元借款
為不同之借款等語，資為抗辯。
原審維持第一審所為上訴人敗訴之判決，駁回其上訴，無非以：
被上訴人僅自承除曾向蔣金欉借款一百萬元外，否認另有收受上
訴人所抗辯之八十萬元、四百萬元及三百一十萬元借款。則上訴
人就其本身或蔣金欉、蔣嘉豐確有交付各該借款予丙○○之事實
，應負舉證責任。上訴人就其所抗辯之各筆借款關係，既未能盡
舉證之責，參諸民間借貸常有借款屆期後將本金及利息彙算後重
新開立新借款本票之型態，應認丙○○所主張除上述一百萬元借
款本息債務外，並未另向蔣金欉、上訴人或蔣嘉豐有其他任何借
款等情，尚可採信。而上述一百萬元借款本金及其所衍生之利息
債務，於八十八年六月八日彙算後，丙○○已改開立面額四百萬
元本票予蔣金欉，扣除丙○○於八十九年六月三十日所清償收據
上載明之一百萬元本金後，上開債務未償金額應為三百萬元。而
蔣金欉前以蔣嘉豐之名義，在台中地院九十五年度執八字第六四
六三號執行事件中，獲分配三百五十七萬零三百五十一元，系爭
抵押權所擔保之債權已如數清償完畢。從而，被上訴人依強制執
行法第四十一條第一項提起分配表異議之訴，請求確認系爭分配
表上訴人所據以參與分配之債權不存在及更正系爭分配表，為有
理由，應予准許等詞，為其判斷之基礎。
按當事人之一造陳述有利於他造之事實，嗣他造予以援用時，亦
能有效成立自認。且當事人在第一審所為之自認，於第二審亦有
效力。又自認之撤銷除合於民事訴訟法第二百七十九條第三項所
定之要件始得為之撤銷外，不得任意予以推翻。本件被上訴人於
起訴狀中自承「被上訴人於八十八年六月八日向上訴人之夫蔣金
欉借款四百萬元」等情（一審卷四、三七頁），業經上訴人予以
援用（原審卷三八頁），應已發生自認之效力。原審未查明該項
自認是否具有民事訴訟法第二百七十九條第三項所定得為撤銷之
情形，即率認被上訴人僅向蔣金欉借款一百萬元，而以之作為裁
判之基礎，並進而為上訴人不利之判斷，於法已有未合。次查當
事人主張有利於己之事實，就其事實有舉證責任，且得心證之理
由，應記明於判決，為民事訴訟法第二百二十二條第四項所明定
，故法院依自由心證判斷事實之真偽時，所斟酌調查證據之結果
，其內容如何，與應證事實之關聯如何，以及取捨之原因如何，
如未記明於判決，即屬同法第四百六十九條第六款所謂判決不備
理由。被上訴人雖主張丙○○簽發面額三百一十萬元之本票交付
予蔣嘉豐，另提供台中縣神岡鄉○○段二八二地號及二八二之三
地號土地，設定權利價值三百七十二萬元之抵押權予蔣嘉豐作為
擔保，均供為被上訴人向蔣金欉借款一百萬元本息之擔保，惟為
上訴人所否認，自應由被上訴人就此利己之事實負舉證責任；且
蔣嘉豐與蔣金欉為不同之權利主體，丙○○交付支票及設定抵押
權給蔣嘉豐，何以會成蔣金欉債權之擔保？法院應於理由中說明
所斟酌調查證據之結果與應證事實之關聯，乃原審未遑命被上訴
人舉證並說明所斟酌調查證據之內容如何，即泛認被上訴人上開
主張為可採，尚嫌疏略。況原判決先係謂丙○○未向蔣金欉借款
四百萬元（原判決二十七頁七、八行），繼則稱丙○○以面額各
五十萬元支票二紙，係清償四百萬元本票債務中之一百萬元云云
（原判決二十八頁八、九行），前後理由亦屬矛盾。又卷內蔣金
欉所開立之收據，根據丙○○在台中地院九十五年度執八字第六
四六三號執行事件中提出之分配異議狀自陳係清償本金八十萬元
，且該收據上亦載有「本票金額八十萬元、本票號碼四○七○二
七號」之字樣（原審卷二十六、二十七頁），原審卻認為該收據
上之金額係清償四百萬元本票債務中之一百萬元（原判決二十七
頁），尤不無認定事實與卷內資料不符之違誤。上訴論旨，指摘
原判決不當，求予廢棄，非無理由。
據上論結，本件上訴為有理由。依民事訴訟法第四百七十七條第
一項、第四百七十八條第二項，判決如主文。
中    華    民    國  九十八  年    八    月    六    日
                      最高法院民事第五庭
                          審判長法官  顏  南  全
                                法官  林  大  洋
                                法官  沈  方  維
                                法官  王  仁  貴
                                法官  張  宗  權
      本件正本證明與原本無異
                                      書  記  官
中    華    民    國  九十八  年    八    月   十八   日
                                                      v


司法院資訊處製作；財團法人民間司法改革基金會備份。
